最高法院民事判決　　　　　　九十四年度台上字第一二一一號
　　上　訴　人　丙○○
　　　　　　　　　　　　5號
　　　　　　　　丁○○
　　共　　　同
　　訴訟代理人　張巧研律師
　　上　訴　人　甲　○
　　　　　　　　乙○○
　　　　　　　　　　　　709.
　　被 上訴 人　甲○清
　　　　　　　　　　　　2號
上列當事人間請求履行協議事件，上訴人對於中華民國九十二年
十二月十六日台灣高等法院台南分院第二審判決（九十二年度上
字第一八０號），提起上訴，本院判決如下：
    主  文
上訴駁回。
第三審訴訟費用由上訴人丙○○、丁○○負擔。
    理  由
本件為共有人請求履行協議分割契約之訴，其訴訟標的對於共同
訴訟之各人必須合一確定。依民事訴訟法第五十六條第一款規定
，上訴人丙○○、丁○○（下稱丙○○等）提起之合法上訴，其
效力及於同造共同訴訟人甲○、乙○○（下稱甲○等），爰並列
為上訴人，合先敘明。
其次，被上訴人主張：坐落嘉義縣大林鎮○○段三八至四七號土
地（下稱系爭土地。該土地及水頭段四八、五八號土地，於重測
前為林子前段八九之一、之三、之四，九０之一、之三、之四，
九三、九三之二、之三、之四、之五等十一筆土地。其中除九三
、九三之二號土地外，其餘九筆經合併後，再分割為林子前段八
九之一、之七、之八、之九、之一０、之一一、之一二、之一三
、之一四、之一五等十筆土地。嗣該十筆土地及九三、九三之二
號計十二筆土地，經重測編定為水頭段三八至四八號及五八號土
地）原為被上訴人及上訴人甲○等，與訴外人劉輪所共有，應有
部分各四之一。劉輪去世後由其女林劉月索繼承，並於民國八十
八年間，將其應有部分贈與上訴人丙○○等，應有部分各八分之
一。因系爭土地之共有人全體，已於八十七年五月五日簽訂同意
書（下稱系爭同意書），協議按第一審判決附圖（下稱附圖）一
所示之方案為分割。再於八十九年間重新規畫建築基地及私有巷
道，而同意修正為如附圖二所示。同時，丙○○等亦就其原分配
所得之四六、四七號土地，與乙○○分配所得之四三、四四號土
地互為交換。詎丙○○等竟拒依上開協議，協同辦理分割登記。
爰依協議分割之法律關係，求為命丙○○等應協同將系爭水頭段
三八至四一號；四二、四五號；四六、四七號；及四三、四四號
土地，依序辦理分割登記為甲○、被上訴人、乙○○，及丙○○
等取得，丙○○等再按其應有部分各二分之一保持共有之判決〔
被上訴人另請求就水頭段五八號（包括分割出之五八之二、五八
之四、五八之五號）土地辦理分割登記部分，業經第一審判決其
敗訴確定。至水頭段四八號土地部分，未在被上訴人請求之範圍
）。
上訴人丙○○等則以：系爭土地之共有人於八十七年間第一次協
議分割時，對分割土地之地號、面積、實際分得位置等，均未明
確約定，被上訴人提出之同意書所載雙方分得之土地價值又不相
當，顯見系爭分割協議因標的之不明確而未成立。況三九號土地
，係地目為「水」之水利用地，與其他建地之性質及使用目的不
同，原不得為合併分割，縱共有人曾協議合併分割，亦因違反強
行規定而無效。是以被上訴人請求履行分割協議，自屬無據等語
，資為抗辯。至上訴人甲○等則同意被上訴人之請求。
原審斟酌全辯論意旨及調查證據之結果，以：系爭土地原為被上
訴人及上訴人甲○等，與訴外人劉輪以應有部分各四分之一所共
有。劉輪去世由林劉月索繼承後，於八十八年間將其應有部分贈
與上訴人丙○○等，應有部分各為八之一。因系爭土地為該共有
人祖厝之所在，共有人全體乃於八十七年五月五日簽訂分割同意
書，將系爭土地西側部分畫歸長兄甲○所有，不必抽籤，以與其
所有接壤之三七號土地合併使用。丙○○等並與乙○○互換抽籤
所分得土地之事實，有兩造所不爭執之同意書及土地登記謄本可
稽，堪認為真實。系爭同意書第一點雖記載（分割之）標的為：
「（林子前段）八九之一等十筆」土地，然該同意書開宗明義既
為分割祖厝所在建地，自無獨留西北角狹長三角地（水頭段三九
號，重測前為林子前段九三之二號土地）之理，足見該分割祖厝
之協議，應包括三九號土地在內。丙○○等對系爭同意書上林劉
月索之簽章為真正並不爭執，該簽章核與附圖一上林劉月索之簽
章又屬相符，且附圖一內共有人簽章之末所載各共有人分配區域
，已載明共有人分得土地之編號，即「甲○：Ｄ區（Ａ區10、11
、12；Ｂ區10、11）；乙○○Ａ區4、5、6，Ｂ區7、8、9；林劉
月索Ａ區1、2、3，Ｂ區1、2、3；甲○清Ａ區7、8、9，Ｂ區4、
5、6」，亦與共有人抽籤結果，再由林劉月索（丙○○等）與乙
○○互換抽籤取得者一致。被上訴人及甲○、乙○○所稱附圖一
為系爭同意書簽立時之附圖，即可採信。反觀附圖二，於圖面之
左、右側邊緣均有缺角，復未明確標出系爭土地全部地籍外界線
，實係兩造同意按附圖一分割後，為符合關於建築基地及私設巷
道之法令規定，所同意修正之平面配置圖，衡情不可能為分割協
議時之原附件，應認簽訂系爭同意書時，係以附圖一之平面配置
圖為附件。又依地籍圖謄本所示，系爭土地之西側本有三角形地
（即水頭段三八、三九號土地），兩造於八十九年間就系爭土地
中之九筆建地申請合併為一筆，再為圖面分割時，並未將該兩筆
三角形地納入，對照附圖一與該九筆土地合併後所為之圖面分割
，苟甲○所獲分配者，不包括Ａ區西側之三角形地，其應無僅獲
配為水利地橫跨其間之四０號土地（林子前段八九之一），且其
面積反不及附圖一之Ａ10、11、12之合計面積，而少一間（建物
）份之理。可見共有人間係因系爭土地西側（即附圖一Ｄ區）與
甲○所有土地相鄰，始同意西側不必抽籤即分歸甲○取得，其意
在於將Ａ12及西北側畸零之三角形地，與Ｂ11西側畸零之三角形
地，均分歸甲○取得，使該畸零之三角形地得以與甲○所有土地
合併使用，以發揮最大效用。此觀分得東側土地者（即水頭段四
六、四七地號），亦因地形較不方正，故其面積較其他分得方正
土地者為大，益證此係共有人間協議及相互退讓之結果，要不因
甲○獲配面積較大，又未於系爭同意書上另為補償之約定，即謂
共有人未就該三角形地達成分割之協議。縱於協議時，附圖一尚
無「Ａ、Ｂ、Ｃ、Ｄ」四區之記載（該四英文字，被上訴人於原
審之訴訟代理人自陳為其所填加），或同意書中無甲○部分「包
括Ａ區10、11、12，Ｂ區10、11」之加註，亦不影響協議分割標
的之確定。該以附圖一為附件之系爭同意書，其附圖係依地籍圖
謄本之比例繪製，即令未載明各筆土地面積，仍無標的不明確之
情事。參以兩造其後又依附圖一之方案，修正為附圖二所示，並
向地政機關申辦合併及分筆登記等情，丙○○等所辯該三角形地
非屬協議分割之範圍，及因標的不明確，共有人間之分割協議未
成立云云，均無足取。兩造於將系爭土地中之九筆建地合併為一
筆後，辦理分筆登記為另九筆建地，併同三角形地之三八號建地
，及三九號水利地為協議分割，再將該水利地整筆分歸甲○所得
，自無違反強制規定而無效之可言。是系爭土地既經原共有人全
體於八十七年五月五日達成分割協議，丙○○等嗣自原共有人林
劉月索受贈其應有部分而承受該協議後，再與乙○○互換其原分
得部分之土地，並為符建管法令相關規定，兩造又修正為如附圖
二所示之分配方式，參照最高法院五十九年台上字第一一九八號
判例所示「按共有人就共有物已訂立分割協議契約後，如共有人
中有拒絕辦理分割登記者，當事人亦得依約請求履行是項登記義
務」等意旨，則被上訴人本於分割協議之法律關係，請求丙○○
等協同將系爭水頭段三八至四一號；四二、四五號；四六、四七
號；及四三、四四號土地，依序辦理分割登記為甲○、被上訴人
、乙○○，及丙○○等取得，丙○○等再按應有部分各二分之一
保持共有，為有理由，應予准許。為原審心證之所由得，因而維
持第一審就該部分所為被上訴人勝訴之判決，駁回上訴人之上訴
。
查系爭土地共有人簽訂協議分割之同意書後，於八十九年間就其
中九筆建地申請合併為一筆，再為圖面分割及分割登記為九筆建
地時，之所以未將畸零三角形地之系爭兩筆土地（水頭段三八號
、三九號）納入，係因上訴人甲○就九筆建地，少分得「一間」
之房份，該畸零之三角形地又與甲○所有土地相鄰，為使三角形
地發揮最大效用，共有人遂同意不必抽籤，歸由甲○取得等情，
為原審合法認定之事實。而該為彌補甲○少分得一間房份之建地
，由其他共有人同意逕將共有之西側三八號、三九號之三角形地
移轉其應有部分予甲○，未再納入九筆建地分割之抽籤協議，經
核亦與常情無悖。至上訴人丙○○等所指八十三年七月十七日修
正之地籍測量實施規則第二百四十一條、二百四十二條（現行規
則第二百二十四條、二百二十五條）之規定，係屬土地為合併及
地界調整之相關規定，並非分割或移轉之限制，其謂該三九號土
地地目為「水」，與其他建地協議合併分割，有違上開規定，應
屬無效云云，自無足取。又共有物之協議分割，祇須共有人全體
同意分割方法，即生協議分割之效力，不因共有人中之一人或數
人因協議分割取得之利益不等，而受影響（本院六十八年台再字
第四四號判例參照）。本件共有人就共有之系爭土地所達成分割
協議之同意書，未另為相互補償之約定，固為原判決所是認，惟
依上說明，即令丙○○等分割取得之土地面積或利益，與共有人
中之一人或數人不等，仍無容其指為分割協議不成立或無效之餘
地。原審就系爭水頭段三八號、三九號土地部分，所為上訴人敗
訴之判決，理由縱有不同，然結論並無二致，仍應予以維持。丙
○○等上訴意旨，徒就原審取捨證據、認定事實及解釋契約之職
權行使，指摘原判決不當，聲明廢棄，非有理由。
據上論結，本件上訴為無理由。依民事訴訟法第四百八十一條、
第四百四十九條第一項、第七十八條、第八十五條第一項、第三
項，判決如主文。
中　　華　　民　　國　九十四　年　　七　　月　　七　　日
                      最高法院民事第五庭
                          審判長法官  蘇　茂　秋
                                法官  朱　建　男
                                法官  蘇　達　志
                                法官  陳　碧　玉
                                法官  王　仁　貴
      本件正本證明與原本無異
                                      書  記  官
中　　華　　民　　國　九十四　年　　七　　月　 十九　 日
                                                  ｍ
